臺灣高等法院臺南分院刑事判決
109年度上訴字第1195號
上  訴  人  臺灣嘉義地方檢察署檢察官
被      告  甲○○



                    現另案於法務部○○○○○○○○○○○執行中
上列上訴人因被告毒品危害防制條例案件，不服臺灣嘉義地方法
院109年度訴字第499號中華民國109年8月27日第一審判決（起訴
案號：臺灣嘉義地方檢察署109年度毒偵字第813號），提起上訴
，本院判決如下：
    主  文
上訴駁回。
    理  由
一、公訴意旨略以：被告甲○○基於施用第一級毒品海洛因之犯意
    ，於民國（下同）109年6月10日2時許，在新北市三重區大
    同公園內，以將海洛因粉末摻入香菸內點燃吸食之方式，施
    用海洛因一次。因認被告涉犯毒品危害防制條例第10條第1
    項之施用第一級毒品罪嫌。
二、案件起訴之程序違背規定者，應諭知不受理之判決，刑事訴
    訟法第303條第1款定有明文；檢察官未將被告先送勒戒處所
    觀察、勒戒而逕行起訴，其起訴之程序違背規定，自應諭知
    不受理之判決（最高法院88年度台非字第146號判決意旨參
    照）。
三、109年7月15日增訂施行之毒品危害防制條例第35條之1第1、
    2項規定「本條例中華民國一百零八年十二月十七日修正之
    條文施行前犯第十條之罪之案件，於修正施行後，依下列規
    定處理：㈠偵查中之案件，由檢察官依修正後規定處理。㈡審
    判中之案件，由法院或少年法院（地方法院少年法庭）依修
    正後規定處理；依修正後規定應為不起訴處分或不付審理之
    裁定者，法院或少年法院（地方法院少年法庭）應為免刑之
    判決或不付審理之裁定」。是犯同條例第10條之罪者，縱犯
    罪時間是在修正前，於毒品危害防制條例相關法條修正施行
    後即應依新法規定處理。而修正後之毒品危害防制條例第23
    條第2項，既僅規定「觀察、勒戒或強制戒治執行完畢釋放
    後，3年內再犯第10條之罪者，檢察官或少年法院（地方法
    院少年法庭）應依法追訴或裁定交付審理。」則其再犯(含3
    犯以上）如距最近1次犯該罪經依第20條第1項、第2項規定
    令觀察、勒戒或強制戒治執行完畢釋放後，已逾3年者，即
    應再令觀察、勒戒，不因其間是否另犯該罪經起訴、判刑或
    執行而受影響（最高法院109年度台上字第3098號、3135號
    判決意旨參照）。又關於修正施行之毒品危害防制條例第20
    條第3項規定「依本條第1項、第2項為觀察、勒戒或強制戒
    治執行完畢釋放後，3年後再犯第10條之罪者，仍適用本條
    第1項、第2項規定之觀察、勒戒或強制戒治」。此所謂「3
    年後再犯」，是否僅以本次再犯，距最近1次觀察、勒戒或
    強制戒治執行完畢釋放後，已逾3年即足，不因其間是否另
    犯第10條之罪經起訴、判刑或執行而受影響，業經最高法院
    大法庭以109年度台上大字第3826號裁定認：現行毒品條例
    既認施用毒品者具有「病患性犯人」特質，強調「治療勝於
    處罰」、「醫療先於司法」，對於第20條第3項及第23條第2
    項所謂「3年後（內）再犯」，自應跳脫以往窠臼，以「3年
    」為期，建立「定期治療」之模式。準此，第20條第3項規
    定中所謂「3年後再犯」，只要本次再犯（不論修正施行前
    、後）距最近1次觀察、勒戒或強制戒治執行完畢釋放，已
    逾3年者，即該當之，不因其間有無犯第10條之罪經起訴、
    判刑或執行而受影響。是依上開說明，修正施行之現行毒品
    危害防制條第20條第3項、第23條第2項所謂之「3年後」、
    「3年內」再犯第10條之罪，只要本次再犯距最近1次觀察、
    勒戒或強制戒治執行完畢釋放，已逾3年者即應再施予觀察
    、勒戒或強制戒治，無須區別其間是否另犯同條例第10條之
    罪經起訴、判刑或執行，而為不同之處理。
四、經查，本件被告有公訴意旨所指之施用第一級毒品犯行，固
    據其供認在卷，並有臺灣嘉義地方檢察署檢察官強制到場（
    強制採驗尿液）許可書、採尿同意書、毒品案件採尿代號與
    真實姓名對照表（代號：1D0000000）、台灣檢驗科技股份
    有限公司濫用藥物實驗室-高雄濫用藥物檢驗報告（檢體編
    號：1D0000000）等在卷可稽（警卷第6-9頁）。然被告前因
    施用毒品案件，經臺灣高雄地方法院裁定送觀察勒戒後，認
    有繼續施用傾向，經該院以89年度毒聲字第994號裁定令入
    戒治處所強制戒治，因認無繼續施用傾向，經裁定停止戒治
    交付保護管束，於90年2月10日期滿，並經臺灣高雄地方檢
    察署檢察官以90年度戒毒偵字第157號為不起訴處分確定；
    復因施用毒品案件，經起訴（判處有期徒刑1年2月），並經
    原審以90年度毒聲字第1013號裁定送強制戒治，於91年5月2
    0日停止戒治交付保護管束，期滿日期為91年10月4日等情，
    有臺灣高等法院被告前案紀錄表、全國施用毒品案件紀錄表
    在卷可參。被告雖再有本件施用第一級毒品海洛因之犯行，
    但距其最近1次觀察、勒戒、強制戒治執行完畢釋放，已逾3
    年；而本案檢察官於109年7月15日提起公訴（同年8月3日繫
    屬原審）時，修正之毒品危害防制條例部分條文已生效施行
    ，依上開說明，檢察官即應依修正後之規定處理，卻逕提起
    公訴，核屬起訴違背法定程式，應依刑事訴訟法第303條第1
    款規定，判決公訴不受理。是原審以檢察官起訴程序違背規
    定，不經言詞辯論，逕為不受理判決，核無不合。
五、駁回上訴之理由：
　㈠檢察官上訴雖以下列理由指摘原判決不當：①修正後現行毒品
    危害防制條例第20條第3項規定，僅是將為觀察、勒戒或強
    制戒治執行完畢釋放後，得再聲請觀察、勒戒或強制戒治之
    期間，由「5年後」修正為「3年後」，依其修法之立法理由
    可知該條項適用之對象，限於「3年後」始再有施用第一、
    二級毒品行為者。又修正前毒品危害防制條例第20條、第23
    條規定，僅「初犯」及「5年後再犯」二種情形，始應先觀
    察、勒戒或強制戒治程序，依該條例修正前實務上就3犯以
    上之施用毒品者是否再送觀察、勒戒及強制戒治之見解，倘
    被告於5年內已再犯，經依法追訴處罰，縱其第3次（或第3
    次以上）再度施用毒品之時間，在初犯或前次再犯經觀察、
    勒戒或強制戒治執行完畢釋放5年以後，已不合於「5年後再
    犯」之規定，且因已於「5年內再犯」，顯見其再犯率甚高
    ，已無法收其實效，即應依該條例第10條規定處罰之。而修
    正後該條例第20條第3項、第23條第2項規定，僅是將「5年
    後（內）再犯」修正為「3年後（內）再犯」，其餘要件均
    相同，若被告經觀察、勒戒或強制戒治執行完畢釋放後，3
    年內已再犯，並經依法追訴處罰，依相同之法理及邏輯，縱
    其第3次（或第3次以上）再度施用毒品之時間，在初犯或前
    次再犯經觀察、勒戒或強制戒治執行完畢釋放3年以後，已
    不合於「3年後再犯」，即應依該條例第10條規定處罰。②被
    告上開經觀察、勒戒、強制戒治執行完畢釋放後，已再犯施
    用毒品案件經法院判處罪刑確定，則被告本次犯行雖距上開
    強制戒治完畢釋放已逾3年，仍應依法追訴，原判決逕為不
    受理判決，適用法律容有違誤。
  ㈡但依上開說明，修正後現行毒品危害防制條例第20條第3項所
    稱之「3年後再犯」，僅以本次再犯，距最近1次觀察、勒戒
    或強制戒治執行完畢釋放後，已逾3年即足，不因其間是否
    另犯第10條之罪經起訴、判刑或執行而受影響，業經最高法
    院大法庭著有109年度台上大字第3826號裁定意旨可資參照
    ，檢察官上訴所指之實務見解，既經最高法院大法庭予以變
    更，為本院所不採，其上訴為無理由，應予駁回，並不經言
    詞辯論為之。
據上論斷，應依刑事訴訟法第368條、第372條，判決如主文。
中　　華　　民　　國　　109 　年　　11　　月　　25　　日
                  刑事第一庭    審判長法　官  楊清安
                                      法　官  蕭于哲
                                      法　官  陳珍如
以上正本證明與原本無異。
如不服本判決應於收受送達後20日內向本院提出上訴書狀，其未
敘述上訴理由者，並得於提起上訴後20日內向本院補提理由書（
均須按他造當事人之人數附繕本）「切勿逕送上級法院」。
　　　　　　　　　　　　　　　　　　　書記官  盧建元
中　　華　　民　　國　　109 　年　　11　　月　　25　　日